【裁判字號】    96,重訴,109
【裁判日期】    970527
【裁判案由】    返還土地
【裁判全文】
臺灣桃園地方法院民事判決             96年度重訴字第109號
原      告  甲○○
訴訟代理人  丙○○
            陳鄭權律師
            何豐行律師
被      告  乙○○
上列當事人間返還土地事件，經本院於民國97年5 月13日言詞辯
論終結，判決如下：
    主  文
被告應將坐落桃園縣中壢市○○段200 地號土地如附圖編號000
-0000 、000-0000、000-0000、000-0000、000-0000、000-0000
、000-0000、000-0000、000-0000、000-0000、000-0000等所示
地上物移除，將如附圖編號000-0000至編號000-0000所示面積合
計一０四九點七三平方公尺土地交付原告。
原告其餘之訴駁回。
訴訟費用由被告負擔。
本判決第一項於原告以新臺幣貳佰肆拾貳萬元供擔保後得假執行
。
原告其餘假執行之聲請駁回。
    事  實
甲、原告方面：
一、聲明：
  (一)如主文第1項所示。
  (二)被告應給付原告新台幣（下同）41,963元，及自起訴狀繕本
    送達翌日起至清償日止，按週年利率5 ％計算之利息。
  (三)被告應自民國96年12月31日起至移除第1 項地上物及返還土
    地之日止，按年給付原告8,393 元。
  (四)願供擔保請准宣告假執行。
二、陳述：
  (一)坐落桃園縣中壢市○○段（下稱仁德段）199 、199-1 、
    200 、200-1 、200-2 、200-3 地號及中壢市○○段（下
    稱榮南段）286 、286-1 、286-2 、286-5 、286-6 、286-
    7 地號土地為訴外人林明成所有，原由原告之父陳阿順向林
    明成承租耕作，陳阿順死亡後，由原告及弟陳金榮（即被告
    之父）共同繼承租賃耕作，與林明成簽訂「中鎮美字第103
    號」耕地三七五租約（下稱系爭租約），租佃金由原告及陳
    金榮各負擔一半，對於耕作面積僅以目測、口說大約一半分
    耕，未立有分配協議書。嗣於88年間陳金榮死亡由被告申辦
    繼承，原告發覺被告有廢耕違約之事實，為恐影響續約權益
    ，原告於91年12月27日提議分耕分戶，兩造約定系爭仁德段
    200 地號土地除如附圖所示編號000-0000部分面積281 平方
    公尺分歸被告耕作外，其餘面積7449平方公尺由原告耕作，
    經兩造向中壢市公所申辦分耕分戶，自此兩造各自對系爭仁
    德段200 地號土地之地主有耕地租約。詎被告無權占有分歸
    原告耕作之如附圖編號000-0000至000-0000所示土地（下稱
    系爭土地）合計1,049.73平方公尺，爰依民法第962 條及分
    耕契約之法律關係請求擇一判決如聲明第1 項所示。
  (二)被告無權占有系爭200 地號土地總計1,049.73平方公尺，被
    告於占有之土地上使用、收益，致原告對於系爭土地之使用
    、收益遭受損害，爰依民法第179 條不當得利之法律關係，
    請求被告返還無權占有系爭土地所受之不當得利。被告應返
    還金額明細如下，並請求判決如聲明第2 項所示：
    1.就土地租金部分：計11,258元。
      原告承租總面積8,143.52平方公尺，每年繳納租穀902.7
      公斤，則每一平方公尺要繳租穀0.11公斤（902.7 ÷8,14
      3.52＝0.11），被告占用面積1,049.73平方公尺，則就被
      告占用部分原告每年要繳租穀115.47公斤（1,049.73×0.
      11＝115.47），自91年至96年5 年合計577.35公斤，依台
      灣省農會函覆農會輔導穀及計畫穀收購價格每公斤21元及
      18元之平均價格19.5元計算，共計11,258元（577.35公斤
      ×19.5元），被告應給付原告地租損失計11,258元。
    2.原告稻作獲利損失部分：
      依本院卷第89頁之租約變更登記申請書可知，系爭仁德段
      200 地號土地每年（二期）稻作收穫之平均產量，為每平
      方公尺0.3 公斤（計算式：2,455 公斤÷8,143.52平方公
      尺＝0. 3公斤）亦即每年之稻作損失為0.3 公斤。又被告
      無權占用之土地面積為1,049.73平方公尺，自91年12月31
      日起至96年12月30日止，計5 年之稻作損失為1,574.6 公
      斤（計算式：1,049.73平方公尺×0.3 公斤×5 年＝1,57
      4.6 公斤）。再依前揭台灣省農會函覆系爭土地於91年至
      96年每年農會輔導穀及計畫穀收購之平均價格19.5元計算
      ，被告應給付原告稻作獲利損失共計30,705元（計算式：
      1,574.6 公斤×19.5元＝30,705元）。
    3.以上合計，被告應給付原告新台幣41,963元（租金損失11
      ,258 ＋ 稻作獲利損失30,705元＝41,963元）。
  (三)又除前揭91年12月31日起至96年12月30日止，5 年期間之土
    地租金及稻作獲利損失共計41,963元應賠償原告外，被告尚
    應自96年12月31日起至拆除系爭地上物返還土地之日止，按
    年給付原告8,393 元（計算式：每年土地租金損失2,252 元
    ＋每年稻作獲利損失6,141 元＝8,393 元）。
三、證據：提出桃園縣中壢市公所函1 件、桃園縣中壢市私有耕
    地租約附表2 件、調解不成立證明書1 件、中壢申報查核疑
    義表1 件、航照圖1 件（均為影本）、土地登記第二類謄本
    1 件為證，並聲請囑託桃園縣中壢地政事務所勘測系爭土地
    現場。
乙、被告方面：
一、聲明：原告之訴駁回。
二、陳述：
  (一)系爭仁德段200地號及同段199 、199-1 、200 、200-1 、
    200-2 、200-3 地號、榮南段286 、286-1 、286-2 、286-
    5 、286-6 、286-7 地號土地係原告及被告之被繼承人陳金
    榮共同向土地所有權人林明成承租，並依三七五減租條例訂
    有耕地租約，50年來共同分耕使用。88年間陳金榮死亡，由
    被告繼承繼續承租使用。
  (二)時代變遷，原告提出租約分割之議，於91年12月27日申辦租
    約分割變更事項，使租約和耕地得以分租分耕，各自對出租
    人林明成承租使用。系爭仁德段200 地號現耕地係兩造早以
    田梗為界各自分管使用，原告與陳金榮兄弟2 人分耕確認，
    50年來共同承租、分管使用的方法承租耕作，無重新分配之
    行為，當時由原告選定靠近榮民南路側農田耕作，餘由陳金
    榮承租耕作，其等目測、口說租約耕地已各自分管2 分之1
    使用，即租約耕地總數為1.628704公頃，各自分管0.814352
    公頃。被告所分管之區塊，有由陳金榮於50、60年代所建造
    使用之豬舍、農具間、曬穀場、灌溉水井等，因系爭仁德段
    200 地號土地係同地號未分割，故兩造於當時言明毋需測量
    定界址算面積，各人依當時現耕地繼續使用，僅就租約總數
    將租約分開即可。
  (二)原告主張被告占有原告分得之仁德段200 地號耕地1,049.73
    平方公尺耕地，係以未經測量核實之租約為據，與現分管耕
    地不符。查原告目前之分管範圍已是租約所載耕地之2分 之
    1 ，若再加上1,049.73平方公尺，其分管耕地將大於租約耕
    地之2 分之1 。若上開1,049.73平方公尺耕地為原告所有，
    被告相對所分管耕地將小於2 分之1 ，僅剩桃園縣中壢市○
    ○段200-1 、200-2 、200-3 及200 地號之281.69平方公尺
    耕地，變成一條狹長之地形無法有效使用，地上物亦會因此
    被迫遷移，被告權益將因此減損。
  (三)姑不論未經核實之租約，兩造之現耕地50年來權利義務皆未
    曾變動，未損害他人之權益，此亦經檢察官調查認定，原告
    主張之租約承租權及耕地使用權（即分管耕地），實際上並
    無損害，原告之主張顯與事實不符。
  (四)原告既以分耕契約為請求權基礎，應就分耕契約所載條文全
    部審理。被告對原告金額計算之方式無意見，但本件耕地位
    置並無變動，面積大小亦無改變，更無重新分配，僅就租約
    分戶，兩造分耕面積各8,143.52平方公尺，原告並無損害，
    被告自得拒絕賠償。
三、證據：提出臺灣省桃園縣私有耕地租約1 件、立約分配區塊
    1 件、地籍圖謄本2 件、桃園縣中壢市私有耕地租約附表2
    件、桃園縣中壢市公所函1 件、附表1 件、臺灣桃園地方法
    院檢察署檢察官不起訴處分書1 件、臺灣高等法院檢察署處
    分書1 件（均為影本）、中壢市平鎮市地圖1 件、照片4 張
    為證。
丙、本院依職權向桃園縣中壢市公所函調「中鎮美字第103 號」
    耕地三七五租約變更登記資料。
    理  由
壹、程序部分：
    按訴狀送達後，原告不得將原訴變更或追加他訴。但經被告
    同意、請求之基礎事實同一、擴張或減縮應受判決事項之聲
    明者，不在此限。民事訴訟法第255 條第1 項第1 、2 、3
    款定有明文。本件原告起訴時原依民法第962 條占有之法律
    關係請求被告將坐落桃園縣中壢市○○段200 地號土地內面
    積316 坪土地返還原告，及依不當得利之法律關係請求被告
    給付原告149,280 元；嗣於本院審理中原告就請求返還土地
    部分追加以分耕契約為請求權基礎，並更正聲明為如前揭事
    實欄所示。原告追加分耕契約為請求，其先後為訴訟標的之
    法律關係雖異，惟與起訴之基礎事實同一，且為被告所同意
    （見本院卷第189 頁言詞辯論筆錄），而原告變更請求返還
    土地面積及不當得利金額部分，係屬擴張、減縮應受判決事
    項之聲明，於法尚無不合，均應予准許。
貳、實體部分：
一、兩造不爭執事項：
  (一)坐落桃園縣中壢市○○段199 、199-1 、200 、200-1 、20
    0-2 、200-3 地號及中壢市○○段286 、286-1 、286- 2、
    286-5 、286-6 、286-7 地號土地為訴外人林明成所有，原
    由原告之父陳阿順承租耕作，陳阿順死亡後由原告及其弟陳
    金榮（即被告之父）共同繼承租賃耕作，與林明成簽訂「中
    鎮美字第103 號」耕地三七五租約，並各自分管約1/2 範圍
    耕作，嗣於88年間陳金榮死亡由被告繼承租賃耕作，原告於
    91年12月27日提議分耕分戶，兩造共同向桃園縣中壢市公所
    申辦租約變更登記，其中就仁德段200 地號土地部分約定如
    附圖所示000-0000部分面積28 1.69 平方公尺由被告耕作承
    租，其餘面積7449平方公尺分歸原告耕作承租，有本院依職
    權向中壢市公所調閱兩造申辦「中美字第103 號」耕地三七
    五租約變更登記案卷資料在卷可稽（見本院卷第79-111頁）
    。
  (二)系爭仁德段200 地號分歸被告耕作之如附圖編號000-0000所
    示面積281.69平方公尺土地目前為雜物荒地；而分歸原告耕
    作承租之如附圖編號000-0000至000-0000部分土地，有被告
    所有之房屋、雨棚、雜物、菜圃、水井、竹林等地上物占有
    使用，面積合計1,049.73平方公尺等事實，業經本院會同兩
    造及桃園縣中壢地政事務所人員履勘現場鑑測無訛，製有勘
    驗筆錄及複丈成果圖及現場照片7 張附卷可按（見本院卷第
    141-148 、126 、167 頁），堪信為真實。
二、兩造爭點：
  (一)原告請求被告移除地上物，將系爭仁德段200 地號如附圖編
    號000-0000至000-0000 所示土地交付原告，有無理由？
  (二)原告依不當得利之法律關係請求被告給付損害金有無理由？
三、本院判斷：
  (一)原告依據民法第962 條規定訴請被告移除地上物返還土地部
    分：
    1.按「占有人，其占有被侵奪者，得請求返還其占有物。占
      有被妨害者，得請求除去其妨害。占有有被妨害之虞者，
      得請求防止其妨害。」，民法第962 條定有明文。又占有
      被侵奪者，依民法第962 條前段規定，其占有人固得請求
      返還其占有物，但所謂占有人，必就其占有物有事實上之
      管領力，否則，即使對於占有物有合法之權源，亦不能本
      於占有請求返還，有最高法院64年臺上字第2026號判例可
      資參照。本件依系爭租約變更登記之分耕約定，原告雖為
      系爭仁德段200 地號如附圖編號000-0000至000-0000所示
      土地之承租人，參照上開判例要旨，原告依據民法第962
      條規定訴請被告移除地上物返還土地，應以該部分土地已
      移轉原告占有或取得事實上之管領力為前提。
    2.查共有租賃物分管之約定，不以訂立書面為要件，倘共有
      人間實際上劃定使用範圍，對各自占有管領之部分，互相
      容忍，對於他共有人使用、收益，各自占有之土地，未予
      干涉，已歷有年所，即非不得認有默示分管契約之存在（
      最高法院83年度台上字第1377號判決要旨參照）。系爭仁
      德段200 地號土地與同段199 、199-1 、200-1 、200- 2
      、200-3 地號及榮南段286 、286-1 、286-2 、286-5 、
      286-6 、286-7 地號土地原由原告之父陳阿順承租耕作，
      陳阿順死亡後，由原告及其弟陳金榮（即被告之父）共同
      繼承租賃權，與林明成簽訂「中鎮美字第103 號」耕地三
      七五租約，租佃金由原告及陳金榮各負擔一半，並各自占
      有約一半面積之耕地耕作，對他共有承租人之使用、收益
      ，未予干涉，已歷有年所，堪認有默示分管之約定存在。
      而依系爭仁德段200 地號之現況，被告所占有如附圖編號
      000-0000至000-0000所示土地上，有被告之被繼承人陳金
      榮所建造之豬舍、農具間、曬穀場、雨棚、灌溉水井等地
      上物坐落其上，並以磚、石柱、田梗等物與原告現所占有
      種植水稻之水田為界，有勘驗筆錄、複丈成果圖及現場照
      片7 張在卷可稽（見本院卷第141-148 、126 、167 頁）
      ，足見系爭仁德段200 地號土地就如附圖編號000-0000至
      000-0000所示土地，於原告與被告之被繼承人陳金榮繼承
      租賃權時即為陳金榮分管占有，屬陳金榮之分耕範圍，而
      由被告繼承占有迄今。被告辯稱系爭200 地號土地係原告
      與陳金榮兄弟2 人分耕確認，以田梗為界各自分管耕作使
      用，堪可採信。
    3.系爭仁德段200 地號如附圖編號000-0000至000-0000所示
      土地既係原告與陳金榮繼承陳阿順租賃權後即由陳金榮占
      有分耕使用，而未移轉原告占有，原告復未能舉證證明上
      揭土地曾移轉其占有或其對該土地已取得事實上之管領力
      等事實，依前揭說明，原告本於民法第962 條規定訴請被
      告移除地上物並返還土地，為無理由。
  (二)關於原告主張依三七五租約變更登記之分耕契約訴請被告移
    除地上物返還土地部分：
    1.原告與被告之父陳金榮共同繼承承租上開耕地，並有分管
      契約存在之事實，已如前述。被告於88年間繼承陳金榮之
      耕地租賃權，並繼受分管契約占有分管耕地，因被告就分
      管土地有廢耕之情，原告為恐影響續約權益，於91年12月
      27日提議分耕分戶，兩造就系爭仁德段200 地號土地部分
      約定如附圖編號000-0000部分面積281.69平方公尺由被告
      耕作承租，其餘面積7449平方公尺分歸原告耕作，並檢附
      原租約正本、戶籍謄本、印鑑證明、分耕土地地號、面積
      之租約附表、位置圖及出具分耕切結書，共同向中壢市公
      所申辦分耕分戶之變更登記，有上開申辦「中美字第103
      號」耕地三七五租約變更登記資料在卷可稽（見本院卷第
      79-111頁）。足見兩造合意變更分管土地範圍重新約定分
      耕位置、面積，並辦理分耕分戶，是兩造申辦變更租約登
      記之租約附表關於分耕地號面積及位置之約定，堪認為兩
      造分耕契約之訂定。
    2.按共有人間，得就共有物之使用，收益或管理方法訂定分
      管契約。分管後，共有人就分管部分之土地，有依分管契
      約，使用收益及管理權。本件兩造就共有租賃土地辦理分
      耕分戶，重新約定分耕地號之面積、位置，堪認兩造間有
      分耕契約之訂立，應認兩造各負有依變更後分耕契約履行
      之義務，即兩造就原分管占有之耕地範圍有變更之部分，
      應互負交付他方占有耕作之義務。系爭仁德段200 地號如
      附圖編號000- 0000 至000-0000所示土地雖原為被告分管
      範圍，惟該部分土地依分耕契約已劃歸原告耕作承租，被
      告自應依分耕契約將該部分土地交付原告占有耕作，則原
      告依分耕契約之法律關係請求被告移除地上物將土地交付
      原告，應屬有據。
    3.被告雖辯稱兩造辦理變更租約登記時言明毋需測量定界址
      算面積，各人依當時現耕地繼續使用，僅就租約總數將租
      約分開即可云云，為原告所否認，被告復未舉證以實其說
      ，委無採取。
  (三)原告依不當得利之法律關係請求被告返還不當得利部分：
    按共有人於分管範圍內對於共有物有使用收益之權能，即非
    無權占有（最高法院79年度台上字第2336號判決要旨參照）
    。而民法第179 條規定係課予無法律上原因而受有利益之受
    領人負返還不當得利之責任。本件原告與被告之父陳金榮共
    同承租土地耕作，並有分管契約存在，被告繼受其父陳金榮
    之租賃權及租賃土地之分管契約，被告就所分管之租賃土地
    本有占有使用收益之權，被告占有系爭仁德段200 地號如附
    圖編號000-0000至000-0000所示土地係有正當權源，而非無
    權占有。嗣兩造固於91年12月27日向中壢市公所申辦「中美
    字第103 號」耕地三七五租約變更登記，而認兩造有依該變
    更租約附表所示土地面積、位置分耕之分耕契約，被告縱未
    依該分耕契約將系爭仁德段200 地號如附圖編號000-0000至
    000-0000所示土地交付原告使用收益，原告自應依契約關係
    或廣義債務不履行之給付遲延之法律關係向被告為請求，原
    告主張依無權占有不當得利之法律關係請求被告給付相當於
    租金及不得使用土地之損害金，為無理由，不應准許。
  (四)綜上所述，原告依變更登記分耕契約之法律關係請求被告將
    系爭仁德段200 地號土地上如附圖編號000-0000至000-0000
    所示地上物移除，將土地交付原告，係屬有據，應予准許。
    惟逾此範圍之請求為無理由，應予駁回。
  (五)假執行之宣告：原告陳明願供擔保聲請宣告假執行，核無不
    合，爰就原告勝訴部分酌定相當之擔保金額，予以准許。至
    原告敗訴部分，其假執行之聲請已失所附麗，應予駁回。
五、本件事證已臻明確，兩造其餘主張陳述及所提證據，經核與
    本件判決之結果均無影響，爰不另一一論述，併此敘明。
六、據上論結：本件原告之訴為一部有理由，一部無理由，依民
    事訴訟法第79條、第390 條第2 項，判決如主文。
中    華    民    國    97    年    5     月    27    日
                  民事第二庭    法  官  蔡寶樺
以上正本係照原本作成
如對本判決上訴，須於判決送達後20日內向本院提出上訴狀
中    華    民    國    97    年    5     月    27    日
                                書記官  李宛儒


司法院資訊處製作；財團法人民間司法改革基金會備份。
